【裁判字號】    99,上易,41
【裁判日期】    990204
【裁判案由】    侵占
【裁判全文】
臺灣高等法院臺南分院刑事判決  九十九年度上易字第四一號
上訴人  臺灣臺南地方法院檢察署檢察官
被  告  甲○○
上列上訴人因被告侵占案件，不服臺灣臺南地方法院九十八年度
簡上字第二七四號，中華民國九十八年十一月二十六日第一審判
決（起訴案號：臺灣臺南地方法院檢察署九十八年度偵字第四一
二），提起上訴，本院判決如下：
    主    文
原判決撤銷，發回臺灣臺南地方法院。
    理    由
一、檢察官上訴意旨：被告所侵占「車牌號碼UZK一071號輕機車
    、長條籐椅、國際牌電視機」等物，係被告在被害人（即告
    訴人）乙○○之住居處（汽車修配場宿舍）清理後取得，乃
    被害人所使用之日常用品；其餘如「噴水馬達、空氣壓縮機
    、汽車噴漆工具」等物，則係「汽車修配廠」之生財器具，
    屬蘇慶彬與被害人乙○○之合夥財產。按被害人乙○○於案
    發時「已當眾出示合夥文件」給被告等人觀看，被告明知被
    害人乙○○對「汽車修配廠」有合夥（股份）權利存在，詎
    被告猶利用其受託處理蘇慶彬喪葬後事及清理蘇慶彬所經營
    「汽車修配廠」內之物品機會，自行將其清理中所持有之上
    揭物品，私自予以侵占入己，被害人（告訴人）乙○○係本
    件直接被害人，堪予認定，故原審判決認事用法，容有可議
    。
二、原審以被告甲○○係受蘇文欽之託，代為處理其父蘇慶彬喪
    葬後事及清理蘇慶彬所經營「汽車修配廠」內之物品時，將
    其持有中之車牌號碼UZK一071號輕機車、長條籐椅、國際牌
    電視機、噴水馬達、空氣壓縮機、汽車噴漆工具等物，予以
    侵占入己，認蘇文欽係直接被害人，被告甲○○所犯係親屬
    間侵占罪，本件未經合法告訴而諭知公訴不受理判決，固非
    無見。
三、經查：
(一)告訴人乙○○與蘇慶彬為同居關係，並有合夥關係，有證人
    陳玉環於偵查中證述在卷（見偵字412號卷第十二至十三頁
    ），復有合夥書可證（見他字第3498號卷第四十九頁）。足
    認蘇慶彬經營之汽車修配廠，告訴人乙○○為合夥人，即為
    告訴人乙○○與蘇慶彬之公同共有財產。依民法第六百八十
    七條第一款規定，合夥人死亡為法定退夥事由，於蘇慶彬死
    亡後，其與乙○○間之合夥關係，視為退夥，退夥後仍須結
    算，於合夥未為結算之前，告訴人乙○○與蘇慶彬之繼承人
    蘇文欽就蘇慶彬死亡時之合夥財產為公同共有人。是被告縱
    係受蘇文欽委託處理汽車修配廠物品，依公同共有之法律關
    係，亦須經告訴人乙○○之同意。告訴人乙○○主張合夥財
    產（噴水馬達、空氣壓縮機、汽車噴漆工具）遭被告侵占，
    即為刑事訴訟法第二百三十二條規定之直接被害人，詳如後
    述。因其與被告無親屬關係，仍屬普通侵占罪。
(二)按刑法上侵害財產法益之犯罪，重在持有關係，其行為客體
    並不以他人所有之物為限。凡事實上對物取得管領支配之人
    ，不論其有無合法之權源，為維持現存社會秩序，其持有仍
    受刑法之保護，得為財產犯罪之行為客體，若因他人之犯罪
    行為，致其對物之管領支配受有侵害，自不失為該犯罪之直
    接被害人，依法得為告訴（最高法院八十八年台非字第三七
    二號判決參照）。查告訴人乙○○主張車牌號碼UZK－071號
    輕型機車、長條藤椅、國際牌電視機係被告在其住居處（汽
    車修配廠宿舍）清理後取得，形式上告訴人乙○○即為上揭
    物品之所有權人無疑，況告訴人乙○○與蘇慶彬為同居關係
    ，告訴人乙○○就上揭物品仍係事實上對物取得管領支配之
    人，依上開最高法院裁判，告訴人乙○○仍不失為直接被害
    人。
(三)告訴人乙○○所指訴之被告，既係犯普通侵占罪，且告訴人
    乙○○已合法提出告訴。原審未予詳查，誤認被害人僅係蘇
    慶彬之繼承人蘇文欽，因被告與蘇文欽有親屬關係，屬親屬
    間侵占罪，未經蘇文欽合法告訴，遽為不受理之諭知，洵有
    未洽。檢察官上訴指摘及此，為有理由。乃將原判決撤銷，
    發回原審法院再為調查，更為適當之判決。並不經言詞辯論
    為之。
四、據上論結，應依刑事訴訟法第三百六十九條第一項但書、第
    三百七十二條，判決如主文。
中    華    民    國    99    年    2     月    4     日
                  刑事第一庭審判長法官  茆  臺  雲
                                  法官  王  明  宏
                                  法官  蔡  長  林
以上正本證明與原本無異。
不得上訴。
                                書記官  李  培  薇
中    華    民    國    99    年    2     月    4     日

司法院資訊處製作；財團法人民間司法改革基金會備份。
